臺灣苗栗地方法院民事判決　　　　　　　　　　　　　九十二年度訴字第二二三號
　　原　　　告　乙○○
　　被　　　告　甲○○
　　訴訟代理人　邱炎浚律師
右當事人間請求分割共有物事件，本院於民國九十三年六月十日言詞辯論終結，判決
如下：
    主    文
兩造共有坐落苗栗縣公館鄉○○段五八六地號，地目建，面積八三四平方公尺，應依
如附圖所示方法分割：紅色斜線部分面積一○四平方公尺（福德村福德一一四號房屋
部分面積八八平方公尺、編號五八六─Ａ部分面積十六平方公尺）分歸被告取得；藍
色斜線部分面積七三○平方公尺分歸原告取得。
訴訟費用由被告負擔八分之一，餘由原告負擔。
    事    實
甲、原告方面：
一、聲明：如主文第一項所示之土地准予分割。
二、陳述：
  (一)坐落苗栗縣公館鄉○○段五八六地號，地目建，面積八三四平方公尺之土地（以
    下簡稱系爭土地）為兩造共有，原告與被告應有部分各為八分之七、八分之一。
    系爭土地並無不能分割之情形，兩造間亦無不能分割之約定，惟無法達成分割之
    協議，為此請求裁判分割系爭土地，將被告所有門牌號碼為苗栗縣公館鄉福德村
    福德一一四號之建物（下稱被告所有建物）坐落系爭土地位置分割予被告，並將
    該建物前之進出庭院分割予被告，以補足被告按其應有部分應取得之面積。
  (二)對被告抗辯所為陳述：
  1.原告之父謝新全與被告間，於五十年二月七日分家，各自獨立門戶，並在宗親見
    證下立鬮分書，議定「乾山兼亥屋宇壹棟共有九間，對中堂中心為界，左片東邊
    歸于新運（即被告）所得，右片西邊歸于新全（即原告之父）所得事實」。惟當
    時該屋宇係由原告之父謝新全建造，基地乃係訴外人張德欽、張德木、藍鼎煌、
    曾三妹、張滿妹等五人共有，謝新全並向其等繳納地租谷，嗣後於六十八年間，
    原告之妻購買張德欽、張德木、藍鼎煌、曾三妹等四人應有部分八分之七，並於
    七十四年更名登記為原告所有，原告並就訴外人張滿妹應有部分八分之一部份繳
    地租谷至八十二年間，依法原告有優先承買權，詎被告竟於七十九年間承買應有
    部分八分之一。
  2.該中堂自建造乃至五十年初昆仲分家迄今，均由原告之父謝新全維修管理使用，
    雖中堂中心左側係被告分家所得，被告均無管理使用之事實，從屋頂翻修，乃至
    屋內走廊，被告均予堵塞，自絕於中堂部分之外，且被告自始至今，從未繳納地
    租谷，自無要求按中堂中心線分割之權。況目前中堂之使用狀況，當初也是徵得
    被告同意。
  3.被告所有房屋前之空地係由被告停車使用。
  4.兩造所有房屋除部分建造在系爭土地上，尚有部分占用同段五八六─三地號之國
    有地。原告與被告分別於九十一年十月二十三日向國有財產局台灣中區辦事處新
    竹分處，提出「承購國有非公用不動產申請書」承購占用地，經新竹分處即以台
    財產中新一字第○九二○○○○四八一號函苗栗地政事務所，分別辦理更正編定
    為同區「丙種建築用地」，以符實際。嗣苗栗地政事務所會同兩造現場複丈，當
    時由原告、被告及其子謝福禎到場領丈指界，依據兩造同意以系爭土地原告實際
    所居住房屋中堂東側牆壁為界測量，將兩造房屋占用之同段五八六─三地號國有
    地分別分割更正編定為同段五八六─五地號及五八六─六地號，並已完成法定測
    量程序登記在案，是兩造房屋地界就此完成測量程序並經登記完畢，被告自無再
    要求按中堂中心線為界分割之權。
三、證據：提出鬮分書、訴外人謝福華所立之聲明書、買賣所有權移轉契約書、契稅
    繳納通知書、規費繳納收據、房屋稅課稅證明書、門牌證明書、實測圖、苗栗地
    政事務所複丈定期通知書、承購國有非公用不動產申請書、切結書各一件，國有
    財產局新竹分處函、地籍圖謄本各二份，照片、土地登記謄本各三份，收據四份
    。
乙、被告方面：
一、聲明：同意分割。
二、陳述：
  (一)系爭土地上有兩造之房屋坐落其上，而被告與原告之父謝新全分析家產時，係以
    面對房屋中堂之中心線為界，東側歸被告所有，西側歸原告之父所有，兩造即自
    該時起，依上開鬮分書協議，以房屋中堂中心線為界，分別占用系爭房屋之兩側
    ，為不影響兩造各自占有之房屋，並顧及被告分得地形之完整，被告主張本件分
    割亦應以該房屋之中堂中心線為界。
  (二)國有鄰地是否有分割，與本案無關。屋前空地並沒有分管，兩造均有使用。
三、證據：提出分割略圖、鬮分書、苗栗縣公館鄉公所函附調解書各一份。
     理    由
一、原告主張系爭土地為兩造共有，原告與被告應有部分各為八分之七、八分之一；
    系爭土地並無不能分割之情形，兩造間亦無不能分割之約定，惟無法達成分割之
    協議等情，業據提出土地登記謄本為證，且為被告所不爭執，自堪信為真實。
二、按各共有人得隨時請求分割共有物。但因物之使用目的不能分割或契約訂有不分
    割之期限者，不在此限；分割之方法，不能協議決定者，法院得依任何共有人之
    聲請，命為分配，民法第八百二十三條第一項、第八百二十四條第二項定有明文
    。兩造就系爭土地既無不分割之約定，系爭土地亦無不能分割之情事，惟兩造無
    法就分割方法達成協議。從而，原告訴請分割系爭土地，為有理由，應予准許。
三、次按共有人因共有物分割之方法不能協議決定，而提起分割共有物之訴，應由法
    院依民法第八百二十四條命為適當之分配；又共有物分割之方法，法院應斟酌當
    事人之聲明，共有物之性質，共有人之意願、利害關係、經濟效用及全體共有人
    之利益等公平決定，並不受當事人主張之拘束，法院為顧及全體共有人所得利用
    之價值等情形，本有自由裁量之權。經查：
  (一)系爭土地約呈不規則多邊形，東北側建有原告所有門牌號碼為苗栗縣公館鄉福德
    村福德一一三號之建物（東山堂），北側則為被告所有門牌號碼為苗栗縣公館鄉
    福德村福德一一四號之建物，以中堂東側內牆為界，以西為原告使用（即福德一
    一三號），以東則為被告使用（即福德一一四號），兩造目前均經由中堂南側通
    行五八六─三地號土地之道路通往台六線，另有訴外人第三人謝福華所有門牌號
    碼為福德一一四之一號之地上物（無屋頂、僅剩部分牆垣支柱），其餘部分均為
    空地等情，業經本院至現場履勘，復囑託苗栗縣苗栗地政事務所測量屬實，並製
    有勘驗筆錄、現場照片及土地複丈成果圖可參。
　(二)兩造共有系爭土地之分割方法，原告主張按附圖所示方法分割，被告則主張按中
    堂中心線為界，以東部分分割與被告。查訴外人謝福華所有地上物係其向藍鼎煌
    購得，現僅剩斷壁殘垣，數十年來均無人居住使用，有兩造均不爭之聲明書、買
    賣所有權移轉契約書為憑，復經兩造同意不予測量，是本院定分割方法，不再斟
    酌此部份之地上物，先此敘明。又本院審酌系爭土地地形，被告所有建物僅占系
    爭土地北側一隅，而中堂目前由原告使用，如依照被告所提分割方法將中堂中心
    線以東部分分歸被告，除將使原告遭受不利益外，被告所得之利益亦甚為有限，
    且被告取得部分之下方有巨大的缺角，形狀不佳，不利於將來建築房屋，對被告
    實屬不利，更損及系爭土地之經濟利用價值，殊非適當之分割方法，至如按附圖
    所示方法分割，則被告取得部分較為方整，且原告得繼續使用中堂，應較符合土
    地之經濟利用價值、使用現況及兩造之利益。
  (三)又被告雖依據其與原告之父謝新全訂立之鬮分書，主張應以中堂中心線作為分割
    線云云，惟該鬮分書係原告之父謝新全與被告於五十年二月七日所立，迄今已逾
    四十年，其間被告及原告之父謝新全是否依合約履行，已不得而知，且當時原告
    之父謝新全及被告均尚未取得系爭土地之所有權，故該鬮分書就家產之分配，僅
    及於地上之建物部分，尚不涉及系爭土地部分，是被告所辯，並不可採。
  (四)綜上所述，本院審酌系爭土地之使用狀況、各共有人之意願、分割後之經濟價值
    等情，認依附圖所示之藍色斜線部分分歸原告取得，紅色部分分歸被告取得，較
    符合公平原則，且較有利於分割後土地之使用，應能提昇其經濟價值，應為可採
    ，爰定分割方案如主文第一項所示。
四、按分割共有物糾紛，核其性質，兩造本可互換地位，則原告提起本訴雖依法有據
    ，然被告之應訴又為法律規定所不得不然，其抗辯自為伸張或防衛權利所必要，
    本院認應由兩造依比例分擔訴訟費用較為允恰，爰依職權判決如主文第二項所示
    。
五、據上論結，本件原告之訴為有理由，依民事訴訟法第七十八條、第八十條之一，
    判決如主文。
中　　　華　　　民　　　國　　九十三　　年　　　六　　　月　　二十四　　日
                                  臺灣苗栗地方法院民事庭
                                        法　　　官    沈佳宜
正本係照原本作成
如對本判決上訴，須於判決送達後廿日內向本院提出上訴狀
中　　　華　　　民　　　國　　九十三　　年　　　六　　　月　　二十四　　日
                                        法院書記官    李惠雯
